臺灣高等法院民事判決　九十年度上易字第五四九號
　　上　訴　人　丙○○
　　被　上訴人　乙○○
　　代　理　人　甲○○
右當事人間請求返還價金事件，上訴人對於中華民國九十年六月二十八日臺灣台北地
方法院八十九年度訴字第四四三二號第一審判決提起上訴，本院判決如左：
    主    文
上訴駁回。
第二審訴訟費用由上訴人負擔。
    事    實
甲、上訴人方面：
一、聲明：
  (一)原判決不利於上訴人之部分廢棄。
  (二)右廢棄部分，被上訴人在第一審之訴及假執行之聲請均駁回。
  (三)第一、二審訴訟費用均由被上訴人負擔。
二、陳述：除與原判決所載相同者，予以引用外，補述略稱：
  (一)被上訴人既未依約配合貸款對保及產權用印，經上訴人限期通知仍不為配合，上
    訴人依約解除契約，並將被上訴人已給付之價金作為損害賠償預定額之違約金予
　　以沒收，自屬有據。被上訴人空言指雙方約定之違約金顯然過高，並未能舉證以
　　實其說，原審未加以審究即認定違約金過高，顯有未當。
  (二)另據雙方房地買賣契約第十五條第二項及土地買賣契約書第十條第二項之約定：
　　「如甲方（指被上訴人）違反本契約各項規定時，甲方已繳價款任由乙方（指地
　　主即上訴人及建方即全盈隆建設股份有限公司，『下稱全盈隆公司』）沒收充作
　　違約金及損害賠償」，顯見本件上訴人及全盈隆公司沒收被上訴人已繳之價金，
　　係包含懲罰性質及損害賠償性質二者在內，然本件損害賠償範圍之審酌須含括按
　　財政部公布之營利事業各業同業利潤標準表計算之可預期利益、房地跌價損失、
　　回復原狀費用、銷售佣金、再銷售成本、未貸款之利息損害、房屋折舊及其維修
　　等相關費用，將對於上訴人及全盈隆公司財產狀況增減有所影響之因素全部斟酌
　　。
  (三)本件房地跌價損失部分確係上訴人及全盈隆公司所受之損害。被上訴人乙○○原
    所購置之系爭房地經上訴人於八十九年十二月十五日另行出售予第三人陳向怡，
    重行出售之總價為新台幣（下同）二百四十九萬元，然該房地原本總價款為三百
    二十萬元，則上訴人致受有七十一萬之跌價損害，跌幅高達22.18%，就此類推本
    件被上訴人甲○○原所購置之系爭房地，則上訴人顯亦受有九十八萬二千五百七
    十四元之跌價損害。
  (四)本件重行銷售佣金確係上訴人之所受損害。全盈隆公司為建設公司，房地興建完
    成後之出售乃為通常情況，故其是否已就系爭房地與第三人訂契約要非所問。原
    判決謂甲○○所買受之部分並未再行售出，足見上訴人及全盈隆公司並未因此重
    行出售受有銷售佣金之損害云云，顯不合理。
  (五)第觀兩造簽訂之房屋（車位）買賣契約書第十四條第二項「甲方與丙○○簽立之
    『土地買賣契約書』和本約有不可分之併存關係，甲方同意依『土地買賣契約書
    』所應履行之義務一併負責任。甲方亦同意如違反『土地買賣契約書』之約定，
    視同違反本約之約定；甲方喪失『土地買賣契約書』之權利時，視同甲方亦喪失
    本約之權利」及土地買賣契約書第九條第一項「甲方另與東帝士股份有限公司簽
    立之『房屋買賣契約書』和本約有不可分之併存關係，甲方同意依『房屋買賣契
    約書』所應履行之義務一併負責任。甲方亦同意如違反『房屋買賣契約書』之約
    定，視同亦違反本約之約定；甲方喪失『房屋買賣契約書』之權利時，視同甲方
    亦喪失本約之權利」，足見系爭房屋（車位）買賣契約書與系爭土地買賣契約書
    係併存而不可分之關係。另據房屋（車位）買賣契約書第十五條及土地買賣契約
    書第十條以觀，核其「違約金及損害賠償」之性質係兼有懲罰性質及損害賠償預
    定性質二者在內，此項違約金及損害賠償之請求權自亦屬併存不可分，當屬無疑
    。
　(六)再依上訴人丙○○與全盈隆公司所簽立之合建契約第六條第二、三項亦載明：「
    建照執照核准後即由甲、乙雙方共同委任銷售公司進行銷售工作，銷售之費用依
    雙方分得價款之比例各自分擔之」、「土地及房屋之銷售應同時為之，且由雙方
    以自己名義分別與承購人訂立土地及房屋買賣契約書，土地及房屋買賣契約書因
    具有整體性，雙方均不得對承購人違約，如有對承購人違約情事，違約之一方於
    本約中亦應負違約責任」，益足見上訴人丙○○與全盈隆公司就兩造雙方簽立之
    契約具有不可分而併存之關係。是審酌本件上訴人及全盈隆公司違約金及損害賠
    償範圍時，應依個案實際狀況加以審酌併同計算，後由上訴人及全盈隆公司相互
    間再從渠等簽立之合建契約約定比率以分配損害賠償，始為合理公允。
  (七)末上訴人丙○○與全盈隆公司共同銷售系爭房地，上訴人丙○○所受損害及所失
    利益之範圍酌定亦應按比率比照全盈隆公司而為計算，倘依原審判決僅肯認上訴
    人丙○○得沒收之違約金及損害賠償額僅有營業利潤分別為被上訴人甲○○十九
    萬八千四百四十六元、被上訴人乙○○十四萬三千三百六十元，自而顯見原審於
    審酌上訴人丙○○之損害非有兼酌定懲罰性違約金；且倘誠如原審所肯認之上訴
    人丙○○損害數額，則於扣除其應支付之委託銷售佣金、土地跌價損失、回復原
    狀費用、再銷售成本、未貸款之利息損害、房屋折舊及其維修等相關費用後，根
    本未剩有盈餘，職是上訴人丙○○提供自有土地而由全盈隆公司出資規劃、設計
    、整地及興建鋼筋混泥土大樓後出售，根本是為慈善事業而無有預期可得之淨利
　　。如前所述，上訴人丙○○及全盈隆公司因被上訴人之違約行為致受之損害甲○
　　○部分為二百零一萬三千九百零二點三元、乙○○部分為一百四十四萬八千五百
　　一十二元，顯遠逾其分別已繳之價金一百廿二萬三千五百元、八十五萬一千五百
　　元，另再加計懲罰性之違約金後，實無核減違約金之必要，是依四十九年台上字
　　第八０七號、五十一年台上字第十九號判例意旨，原審將違約金分別核減為被上
　　訴人甲○○十九萬八千四百四十六元、被上訴人乙○○十四萬三千三百六十元，
　　顯非相當。
三、證據：除援用第一審所提證據外，補提：合建契約影本一件為證。
乙、被上訴人方面：
一、聲明：上訴駁回。
二、陳述：與原判決所載相同，茲引用之。
三、證據：援用第一審所提證據。
    理    由
一、本件被上訴人起訴主張：被上訴人甲○○、乙○○原名分別為陳昭蓉、陳佩玲，
    渠等分別於八十二年七月六日、七月七日與原審被告全盈隆公司（原名東帝士股
    份有限公司）及上訴人丙○○簽定房屋（車位）、土地買賣契約書。向全盈隆公
    司買受坐落台北縣汐止鎮○○○段保長坑小段二四七之五、二四六、二四五之三
    九計十四筆地號土地上之Ｄ棟編號七號第十一層房屋及同地號地下第五層之立體
    機械式車位，編號二一０號上層之部分，暨同地號內第Ｆ棟編號二號第十二層房
    屋，向上訴人丙○○買受上開房屋坐落之土地應有部分。詎甲○○依約繳納房地
    分期款一百零三萬二千五百元（房屋五十二萬五千元、土地五十萬七千五百元）
    、車位價款十九萬一千元（車位十萬元、土地九萬一千元），及繳給欣湖天然氣
    三萬九千八百元，乙○○亦繳納至第五十一期分期款八十五萬一千五百元（房屋
    款四十二萬六千元、土地價款四十二萬五千五百元），及繳給欣湖天然氣三萬九
    千八百元後，仍未見當初全盈隆公司廣告及銷售人員承諾之Mega Mall，附近之
    貨櫃場亦未搬遷，且甲○○買受之上揭房地及停車位復經全盈隆公司及上訴人售
    予第三人，茲以起訴狀繕本之送達為解除契約意思表示之通知，請求全盈隆公司
    及上訴人應連帶返還甲○○一百二十六萬三千三百元、乙○○八十九萬一千三百
    元，及均自起訴狀繕本送達被告翌日起至清償日止，按年息百分之五計算之利息
    。又全盈隆公司及上訴人發函解除系爭買賣契約，將被上訴人已繳價金全數沒收
    充作違約金及損害賠償，此違約金顯屬過高，應予酌減，剩餘之價金，並依不當
　　得利法律關係請求返還，為此提起本訴等情。（原審認被上訴人主張解除契約為
　　無理由，上訴人解除契約為有理由，惟上訴人及全盈隆公司沒收之違約金顯屬過
　　高，判命上訴人丙○○應給付被上訴人甲○○四十萬零三十六元、乙○○二十八
　　萬二千一百四十元，及均自民國八十九年十一月十一日起至清償日止，按年息百
　　分之五計算之利息；並駁回被上訴人其餘之訴。被上訴人就其敗訴部分未據聲明
　　不服，上訴人丙○○則就其敗訴部分提起上訴。全盈隆公司部分因兩造均未上訴
　　已告確定，非本院審理範圍，合先敘明。）
二、上訴人則以：伊業於八十八年九月一日以汐止郵局第一二０號存證信函通知乙○
　　○於八十八年九月八日至指定地點配合辦妥貸款對保及產權用印手續，惟乙○○
　　置之不理，伊已於八十八年十月七日以汐止郵局第七四七號存證信函為解除兩造
　　買賣契約之意思表示。又，伊於八十九年十二月三十日以汐止郵局第一七八四號
　　存證信函通知甲○○於收函七日內至指定地點配合辦妥貸款對保及產權用印手續
　　，惟甲○○置之不理，伊已於九十年一月十二日以汐止郵局第一一五號存證信函
　　為解除契約之意思表示，是上訴人依土地買賣契約書第十條之規定沒收被上訴人
　　已繳付價款充作違約金及損害賠償，自屬有據。被上訴人就雙方違約金過高之情
　　事，並未舉證證明。本件上訴人及全盈隆公司沒收被上訴人已繳之價金，係包含
　　懲罰性違約金及損害賠償性質，本件損害賠償範圍之審酌須將對上訴人及全盈隆
　　公司財產狀況增減有所影響之因素全部斟酌。本件房地跌價損失、重行銷售佣金
　　、均係上訴人及全盈隆公司所受之損害。又，上訴人與全盈隆公司就兩造雙方簽
　　立之契約具有不可分而併存之關係，故審酌本件上訴人及全盈隆公司違約金及損
　　害賠償範圍時，應併同計算，再由上訴人及全盈隆公司相互間依渠等簽立之合建
　　契約約定比率以分配損害賠償，始為合理等語，資為抗辯。
三、查被上訴人主張甲○○、乙○○分別於八十二年七月六日、七月七日，與全盈隆
    公司、上訴人分別簽訂房屋（車位）買賣契約書、土地買賣契約書，向全盈隆公
    司購買其坐落於台北縣汐止市○○○段保長坑小段地號二四七之五等十四筆土地
    上興建之預售屋「摩天鎮」第Ｄ棟編號七號第十一層房屋，及地下第五層編號二
    一０號上層立體機械式車位，第Ｆ棟編號二號第十二層房屋，向上訴人丙○○買
    受上開房屋坐落之土地應有部分，約定總價分別為四百四十三萬元（房屋二百六
    十三萬八千四百元、土地一百二十四萬一千六百元、車位三十七萬四千元、車位
    之土地十七萬六千元）、三百三十二萬元（房屋二百十七萬六千元、土地一百零
    二萬四千元），甲○○已依約繳納房地分期款一百零三萬二千五百元（房屋五十
    二萬五千元、土地五十萬七千五百元、車位十萬元、車位之土地九萬一千元），
    乙○○亦繳納至第五十一期分期款八十五萬一千五百元（房屋款四十二萬六千元
    、土地價款四十二萬五千五百元）之事實，有被上訴人提出之房屋及土地買賣契
    約書、繳款憑證等件為證，復為上訴人及全盈隆公司所不爭執，自堪信為真實。
四、依兩造簽訂之土地買賣契約書第四條第一項約定「本約第二條暨第三條所列總價
　　款內之尾款，甲方（即被上訴人甲○○、乙○○）委託乙方（即上訴人）向金融
　　機構申請辦理貸款，應與乙方簽定「代辦房屋貸款委託書」，並依該約履行各項
　　約定。」，第十條第二項約定「如甲方違反本契約各項規定時，甲方已繳付價款
　　任由乙方沒收充作違約金及損害賠償，乙方並得解除本約，但甲方如違反本約第
　　四條之規定時，則依該條之規定辦理。」（見原審卷(一)第五一、五五、一０五、
　　一０九頁），及代辦土地貸款委託書約定「三甲方（即被上訴人）同意按照乙方
　　（即上訴人）同意規定時間、地點，備齊所需之證件，交予乙方代辦前條貸款之
　　一切手續，領取貸款時，如需甲方親自會同辦理，甲方不得藉任何理由拖延拒辦
　　或印信證件不全而不予以補正。並應自接到通知之日起一週辦妥，逾期以違約論
　　，甲方願由乙方收回土地產權自行處理，並以其所得作為乙方因此項甲方之因素
　　所導致之損失之賠償與懲罰及重行出售之費用，甲方並無異議。」（見原審卷(一)
　　第六三、六四、一一五、一一六頁）。上訴人主張伊已於八十八年九月一日以汐
　　止郵局第一二０號存證信函通知乙○○於同月八日至指定地點配合辦妥貸款對保
　　及產權用印手續，乙○○置之不理，伊並於八十八年十月七日以汐止郵局第七四
　　七號存證信函為解除兩造買賣契約之意思表示。又，伊另於八十九年十二月三十
　　日以汐止郵局第一七八四號存證信函通知甲○○於收函七日內至指定地點配合辦
　　妥貸款對保及產權用印手續，甲○○置之不理，伊並於九十年一月十二日以汐止
　　郵局第一一五號存證信函為解除契約之意思表示，業據提出存證信函影本四件為
　　證（見原審卷(一)第二六０至二六三頁、卷(二)第一二至一四頁），且為被上訴人所
　　不爭執，則上訴人之解除契約，應屬合法有效，其主張依土地買賣契約書第十條
　　之規定沒收被上訴人已繳付價款充作違約金及損害賠償，自屬有據。
五、按約定之違約金額過高者，法院得減至相當之數額，民法第二百五十二條定有明
    文。又，約定之違約金是否過高，應就債務人若能如期履行債務時，債權人可得
    享受之一切利益為衡量之標準（最高法院五十一年台上字第一九號判例意旨參照
    ）。被上訴人主張上訴人發函解除系爭買賣契約，將被上訴人已繳價金全數沒收
    充作違約金及損害賠償，違約金顯屬過高，請依民法第二百五十二條及第一百七
    十九條規定，酌減違約金，在酌減範圍內，上訴人應返還過高違約金等語，為上
    訴人所否認，故本件所應審酌者為上訴人所沒收之違約金是否過高，經查：
  (一)上訴人雖主張上訴人與全盈隆公司就兩造雙方簽立之契約具有不可分而併存之關
    係，故審酌本件上訴人及全盈隆公司違約金及損害賠償範圍時，應併同計算，再
    由上訴人及全盈隆公司相互間依渠等簽立之合建契約約定比率以分配損害賠償，
    始為合理云云，惟查，上訴人及全盈隆公司與被上訴人所簽立之買賣契約，係分
    別為土地買賣契約書、房屋（車位）買賣契約書，買賣標的及價金均分別約定，
　　契約當事人亦不同，又係分開訂立之個別不同內容之契約，雖因買賣標的物為基
　　地及基地上建物，而須併同審究當事人間之違約責任歸屬，然因解除契約所得請
　　求之違約金及損害賠償範圍仍應就各契約分別獨立認定，上訴人主張應併同計算
　　云云，委無足採。
  (二)上訴人所受損害：上訴人雖主張其受有重行銷售佣金之損失云云，惟查，乙○○
    違約未買之房地部分，係由全盈隆公司支出重行銷售之費用，有全盈隆公司與新
　　聯富公司簽訂之房地銷售合約書（見原審卷（一）第一七一頁以下），上訴人並
　　未舉證證明該費用已由其支出，且甲○○所買受部分並未再行售出，為上訴人所
　　是認，則上訴人主張其受有重行銷售佣金之損害，洵屬無據。
  (三)上訴人所失利益：
  １、營業利潤損失部分：按財政部核定八十七年度不動產投資興建及租售業同業利
　　　潤標準為百分之十四（見原審卷（一）第一七○頁），上訴人亦表示同意土地
　　　之損失以百分之十四計算（見本院卷第四九頁），參照最高法院七十六年度台
　　　上字第一七五八號民事判決意旨「財政部每年均就營利事業各種同業，核定利
　　　潤標準，作為課徵所得稅之依據，其核定之同業利潤標準，係依據各業抽樣調
　　　查並徵詢各該業同業公會之意見而為核定（見所得稅第八十條規定），可謂統
　　　計及經驗所定之標準，原審採為依通常情形，被上訴人承攬系爭工程可得預期
　　　之利益之計算標準，據以核算其損害額，尚屬允當。」，上訴人因出售系爭土
　　　地予被上訴人，依兩造間買賣契約，其自得預期受有前揭利益。是應認上訴人
　　　丙○○受有：甲○○部分，相當土地價款總價款一百四十一萬七千六百元（土
　　　地一百二十四萬一千六百元、車位土地十七萬六千元）之百分之十四即十九萬
　　　八千四百六十四元（(0000000+176000)×14%=198464），及乙○○部分土地總
　　　價款一百零二萬四千元之百分之十四，即十四萬三千三百六十元（102400×14
　　　%=143360）之所失利益。
  ２、房屋跌價損失部分：按負損害賠償責任者，除法律另有規定或契約另有訂定外
      ，應回復他方損害發生前之原狀民法第二百十三條明文規定。又損害賠償，除
      法律另有規定或契約另有訂定外，應以填補債權人所受損害及所失利益為限。
      依通常情形，或依已定之計劃、設備或其他特別情事，可得預期之利益，視為
      所失利益，同法第二百十六條亦定有明文。經查，上訴人尚未將系爭房地移轉
      並交付予被上訴人，為兩造所不爭執，系爭房地並無因被上訴人債務不履行之
      事實而受有何積極損害，且系爭房地之價值縱有貶損亦係因市場交易價值之浮
      動所致，與被上訴人之債務不履行非同一事實，自無相當因果關係，上訴人主
      張其受有房地跌價之損失，乙○○部分七十一萬元，甲○○部分九十八萬二千
      五百七十四元，應由被上訴人負損害賠償責任云云，洵屬無據。
  (四)故上訴人因被上訴人違約而解除契約，所受損害及所失利益，為甲○○部分十九
    萬八千四百六十四元，乙○○部分十四萬三千三百六十元。相較於上訴人所沒收
    之違約金，確有過高情事，應予酌減，至上訴人雖另主張被上訴人應賠償懲罰性
　　違約金，然被上訴人僅未依約配合辦理貸款對保及產權用印手續，違約情節，尚
　　屬輕微，上訴人請求懲罰性賠償，尚難謂當，故被上訴人本於不當得利之法律關
　　係，請求在酌減違約金後，上訴人應返還所受不當得利為：甲○○四十萬零三十
　　六元（507500+0000-000000=400036）、乙○○二十八萬二千一百四十元（00000
　　0-000000=282140）。
六、從而，原審就上開上訴人應給付予被上訴人之金額，及法定遲延利息，判命上訴
    人如數給付，於法並無不合。上訴意旨指摘原判決不當，求予廢棄改判，為無理
    由，應予駁回。
七、本件事證已臻明確，兩造其餘攻擊防禦方法及證據資料，核與本件判決結果不生
    影響，毋庸一一論述，併予敘明。
八、據上論結，本件上訴為無理由，依民事訴訟法第四百四十九條第一項、第七十八
    條，判決如主文。
中　　　華　　　民　　　國　　九十一　　年　　　一 　　 月　　　二　　　日
　　　　　　　　　　　　　　　　　民事第十五庭
　　　　　　　　　　　　　　　　　　　審判長法　官　劉　靜　嫻
　　　　　　　　　　　　　　　　　　　　　　法　官　李　錦　美
　　　　　　　　　　　　　　　　　　　　　　法　官　陳　昆　煇
右正本係照原本作成。
不得上訴。
中　　　華　　　民　　　國　　九十一　　年　　　一　　　月　　　四　　　日
　　　　　　　　　　　　　　　　　　　　　　書記官　顧　正　榕
